【裁判字號】    97,抗,150
【裁判日期】    971021
【裁判案由】    拍賣抵押物
【裁判全文】
臺灣板橋地方法院民事裁定               97年度抗字第150號
抗  告  人  甲○○
代  理  人  吳俊昇律師
相  對  人  乙○○
上列當事人間因拍賣抵押物事件，抗告人對於中華民國97年4 月
24日本院97年度拍字第731號裁定提起抗告，本院裁定如下：
    主  文
原裁定廢棄。
相對人於原法院之聲請駁回。
聲請程序費用新臺幣壹仟元及抗告程序費用新台幣壹仟元由相對
人負擔。
    理  由
壹、程序部分：
一、按法院文書，送達於住居所、事務所或營業所，而不獲會晤
    應送達人時，得將文書付與有辨別事理能力之同居人或受僱
    人者，民事訴訟法第137 條第1 項定有明文。所謂同居人，
    係指與應受送達人居在一處共同為生活者而言（最高法院32
    年上字第3722號判例可資參照）。關於是否同居之認定，應
    以是否有居住一處並共同為生活之事實為準，至戶籍地址則
    僅係依戶籍法所為登記之事項，並非認定住居所之唯一標準
    。
二、經查，原審固於民國97年4 月30日將系爭裁定送達於抗告人
    之戶籍地即臺北縣五股鄉○○村○○路○ 段67號之2 ，由楊
    琮雲以抗告人之同居人身分收受送達，此有送達證書、民事
    陳報狀暨所附戶籍謄本各1 份在卷可稽。惟據證人楊琮雲於
    97年9 月23日到庭證稱：「（問：目前居住何地？）住臺北
    縣五股鄉○○村○○路○ 段67號之2 。該址我是向抗告人即
    甲○○承租，從3 、4 年前住到現在。」、「（問：原裁定
    是否為你簽收？）是，簽收當時只有我住在該址，因為我是
    甲○○的房客。收到後，我打電話給一位黃小姐，因為甲○
    ○的太太曾告訴我如有他們的信件時，請我轉告黃小姐，但
    林太太並未要求我幫他們收信。我只是打電話告訴黃小姐，
    但我並未直接將信件交給黃小姐，亦未拆信。後來黃小姐何
    時告知林先生我不清楚。」等語，有本院97年9 月23日訊問
    筆錄附卷足憑，參以抗告人所提內政部入出國及移民署台北
    市服務站97年5 月22日移署服北市字第097100165730號入出
    國日期證明書，其上記載抗告人至97年5 月22日止，最後一
    次出境日期為96年4 月10日，其後即無入境記錄，足徵抗告
    人之設籍地雖與證人楊琮雲之居所同於臺北縣五股鄉○○村
    ○○路○ 段67號之2 ，惟抗告人與楊琮雲並無共同為生活之
    事實，即非屬民事訴訟法第137 條第1 項所稱「同居人」，
    是原審就系爭裁定所為上開送達程序，對抗告人難謂為適法
    。
三、又按代收送達雖不合法，而於其轉交本人時起，仍應視為合
    法送達（最高法院19年度抗字第46號判例可資參照）。經查
    ，證人楊琮雲之之代收送達雖不合法已如上述，然嗣後抗告
    人輾轉自楊琮雲處得知系爭裁定，依上開說明，即應生合法
    送達之效力。而抗告人自承於知悉裁定後約三日內，即提起
    本件抗告，據此，應認抗告人並未逾抗告期間，所提抗告應
    屬合法，先此敘明。
貳、實體部分：
一、相對人聲請意旨略以：抗告人於81年4 月28日，以其所有如
    原裁定附表所示之不動產，為擔保其對伊所負一切債務之清
    償責任，設定新臺幣（下同）2,000 萬元之最高限額抵押權
    （下稱系爭抵押權）予伊，存續期間自81年4 月27日起至83
    年4 月26日止。而抗告人於系爭抵押權存續期間內曾向伊借
    款1, 200萬元，詎迄今未清償，為此聲請拍賣抵押物以資受
    償，業據其提出他項權利證明書、抵押權設定契約書、土地
    及建物登記謄本、借據各1 紙等物為證。原裁定認其聲請有
    理由，裁定准許。
二、抗告意旨則以：抗告人與相對人間並無債權債務關係存在。
    相對人提出之借據係相對人及訴外人陳勝賢以詐欺及脅迫之
    方式，逼迫抗告人之配偶簽立，抗告人實際上並未授權或委
    託其配偶代為書立借據，該借據並非真正，故相對人聲請拍
    賣抵押物並無理由，請求廢棄原裁定等語。
三、按抵押權人聲請拍賣抵押物，在一般抵押，因必先有被擔保
    之債權存在，而後抵押權始得成立，故祇須抵押權已經登記
    ，且登記之債權已屆清償期而未受清償，法院即應准許之。
    惟最高限額抵押，抵押權成立時，可不必先有債權存在，縱
    經登記抵押權，因未登記已有被擔保之債權存在，如債務人
    或抵押人否認先已有債權存在，或於抵押權成立後，曾有債
    權發生，而從抵押權人提出之其他文件為形式上之審查，又
    不能明瞭是否有債權存在時，法院自無由准許拍賣抵押物（
    最高法院71年臺抗306 號判例可資參照）。
四、經查，系爭抵押權登記之存續期間為自81年4 月27日起至83
    年4 月26日止，此有系爭土地抵押權設定契約書影本1 紙在
    卷可稽，由是以觀，系爭抵押權應係擔保兩造間於上開存續
    期間內所生之債權為限。惟查，相對人提出之借據係由訴外
    人余佩玉為代理人所簽發，然從該借據形式上觀之，無從判
    定余佩玉為有權代理抗告人簽立借據之人，且該借據簽立日
    期為95年2 月17日，顯係於系爭抵押權存續期間屆滿後所簽
    發。相對人雖又提出協議書1 紙，主張相對人遺失原借據，
    抗告人始補具上開借據予相對人云云。惟查，上開協議書亦
    係由訴外人余佩玉為代理人所簽發，從該協議書形式上觀之
    ，無從判定余佩玉為有權代理抗告人簽立協議書之人，且協
    議書上亦未記載原借據之借貸關係究為何時成立，相對人僅
    空言主張，未提出釋明證據以供本院為形式之審查，於法尤
    有不合。職是，本院從形式上審查，無從認系爭借據債權係
    屬系爭抵押權擔保效力所及。從而，相對人聲請拍賣抵押物
    ，不能准許，應予駁回。從而，抗告意旨指摘原裁定不當，
    求予廢棄，為有理由，自應由本院將原裁定廢棄，並自為裁
    定如主文第2 項所示。
五、據上論結，本件抗告為有理由，依非訟事件法第21條第2項
    、第46條、第24條第1 項、民事訴訟法第492 條、第78條，
    裁定如主文。
中    華    民    國    97    年    10    月    21    日
            民事第三庭    審判長法  官  朱耀平
                                法  官  陳映如
                                法  官  邱育佩
以上正本係照原本作成。
如不服本裁定，僅得於收受裁定正本送達後10日內，以適用法規
顯有錯誤為理由，向本院提出再抗告狀（須附繕本一份及繳納再
抗告裁判費新台幣1,000元），經本院許可後始可再抗告。
中    華    民    國    97    年    10    月    22    日
                                書記官  林兆嘉


司法院資訊處製作；財團法人民間司法改革基金會備份。
